臺灣苗栗地方法院民事判決　九十一年度訴字第一二五號
　　原　　　告　乙○○
　　被　　　告　丙○○
　　　　　　　　甲○○
右當事人間請求塗銷抵押權登記事件，本院判決如左：
    主    文
被告丙○○、甲○○間於民國九十年十一月一日就坐落苗栗縣竹南鎮○○段六０八地
號土地所有權全部，及其上建號一六四號即門牌號碼苗栗縣竹南鎮龍鳳里七鄰碧富六
號房屋所有權全部所為債權額新台幣貳佰萬元之抵押權設定行為應予撤銷。
原告其餘之訴駁回。
訴訟費用由被告負擔三分之一，餘由原告負擔。
    事      實
甲、原告方面：
一、先位聲明：
    (1)確認被告間就坐落苗栗縣竹南鎮○○段第六０八地號土地及同段第一六四建號
      建物（下稱系爭房地）上設定抵押權所擔保之債權不存在。
    (2)被告應協同塗銷右開不動產於民國九十年十一月一日所為新台幣（下同）二百
      萬之抵押權設定。
二、備位聲明：
　　(1)被告丙○○、甲○○間於民國九十年十一月一日就坐落苗栗縣竹南鎮○○段六
　　　０八地號土地所有權全部，及其上建號一六四號即門牌號碼苗栗縣竹南鎮龍鳳
　　　里七鄰碧富六號房屋所有權全部所為債權額二百萬元之抵押權設定行為應予撤
　　　銷。
　　(2)被告應協同將右開不動產於九十年十一月一日經竹南地政事務所以九十年南地
　　　資字第二三三七號收件，所為二百萬元之抵押權設定登記予以塗銷。
二、陳述：
  被告丙○○與甲○○係母女關係。被告丙○○於八十九年間起所召集之數合會，
    進行至九十年十月底突然避不見面、形同倒會，經原告委請律師先後函請被告出
    面解決，唯被告丙○○始終不出面解決，被告甲○○亦不出面解決至今，原告為
    保債權，向法院聲請假扣押查封被告丙○○名下之不動產時，發現被告丙○○竟
    將所有坐落苗栗縣竹南鎮○○段第六０八地號土地所有權全部，及其上建號一六
    四號即門牌號碼苗栗縣竹南鎮龍鳳里七鄰碧富六號房屋所有權全部於九十年十一
    月一日設定債權額二百萬元之第二順位抵押權予其女即被告甲○○，使原告求償
    無門。
  被告甲○○主張其有借款二百萬元予被告丙○○應負舉證責任，且被告丙○○已
    無其他財產可供清償，足見被告就先前存在之二百萬元債務所為之抵押權設定行
    為，有害原告債權之清償。
  故先位聲明以被告間通謀虛偽意思表示所為抵押權設定無效，其所擔保之債務根
    本不存在，備位聲明，則以設若所擔保債務果真存在，但其事後之抵押權設定行
    為，依法核屬詐害債權之無償行為，應予撤銷，則被告關於擔保過去二百萬元債
    務之抵押權設定行為既應撤銷，則其已為之抵押權登記亦應塗銷，為保全原告之
    債權，爰請求被告協同予以塗銷。
三、證據：提出合會會單影本二件、律師函及遭退回及拒收之信封影本三紙、土地及
    建物登記謄本各一件並聲請訊問證人田容瑞及田佳玄。
乙、被告丙○○方面，被告丙○○未於最後言詞辯論期日到場，據其前言詞辯論所為
    之聲明及陳述如左：
一、聲明：求為駁回原告之訴。
二、陳述：伊自因買賣系爭房地自八十五年起陸續向其子女甲○○、田容瑞、田佳玄
    借款，至九十年十一月一日設定抵押權予甲○○時，約借款二百萬元，因保護其
    等債權，才設定抵押權，並無不當，伊沒有其他財產。
丙、被告甲○○方面：
一、聲明：求為駁回原告之訴。
二、陳述：
  被告及其二位姐姐田容瑞、田佳玄確有借貸金錢予其父親田仁清及其母親即另一
    被告丙○○供其購買系爭房地之用，有相關匯款及存款往來明細可稽，自八十五
    年陸續借款迄今，三人借貸金額共二百餘萬元。
  被告甲○○姐妹三人為確保其債權，故約定由被告甲○○為債權人及抵押權人，
    被告丙○○亦同意而就系爭房地設定抵押權，雙方並結算清楚並由被告丙○○開
    立本票三紙為憑合計二百萬元，設定系爭抵押權係為保障其等債權自無不當可言
三、證據：提出田仁清臺灣銀行綜合存款存摺影本及其存款及交易明細表借款田明細
    表三件、甲○○及田佳玄匯款單憑據影本九件、委託書影本二紙、本票影本五紙
    為證。
    理      由
一、被告丙○○未於最後言詞辯論期日到場，核無民事訴訟法第三百八十六條所列各
    款情形，爰依原告聲請，由其一造辯論而為判決，合先敘明。
二、原告主張被告丙○○珠積欠原告互助會會款，迭經催討無效，原告聲請法院假扣
    押執行時，發現被告丙○○竟將所有坐落苗栗縣竹南鎮○○段六０八地號土地所
    有權全部，及其上建號一六四號即門牌號碼苗栗縣竹南鎮龍鳳里七鄰碧富六號房
    屋所有權全部設定債權額二百萬元之抵押權予其女即被告甲○○。茲因被告丙○
    ○並未向被告甲○○借貸二百萬元，前開抵押權設定顯係渠雙方通謀而為之虛偽
    意思表示，依民法第八十七條第一項規定應屬無效；退而言之，縱認被告甲○○
    確有二百萬元抵押債權存在，因被告甲○○對於被告丙○○之債權發生在先，設
    定抵押權在後，所擔保之借款乃過去之債務，該抵押權設定行為應屬無償行為，
    既有害於原告之債權，原告亦得依民法第二百四十四條第一項規定訴請撤銷該抵
    押權設定之債權行為及物權行為。爰以先位聲明請求確認被告甲○○就系爭不動
    產上設定債權額二百萬元之抵押債權不存在，備位聲明請求撤銷被告丙○○與被
    告甲○○間前開抵押權設定行為，並請求被告協同塗銷該抵押權登記。被告丙○
    ○則以伊自八十五年起陸續向其子女田容瑞、田佳玄、及被告甲○○借款，至九
    十年十一月一日止，約借款二百萬元，因被告甲○○要求，才設定抵押權，並無
    不當云云置辯；被告甲○○則以因父母購買系爭房地須現金，伊才與其二位姐姐
    田容瑞、田佳玄陸續各借款合計五十萬元、五十萬元、一百萬元予父母，三人約
    定由被告甲○○為債權人及抵押權人，雙方並結算清楚另立本票且伊為確保其債
    權，而就系爭房地設定抵押權，自無不當可言，非如原告所稱通謀虛偽意思表示
    云云置辯。
三、查原告主張其為被告丙○○之債權人，於九十一年間聲請查封被告丙○○所有系
    爭不動產時，始查知被告丙○○、甲○○於九十年十一月一日就系爭不動產成立
    二百萬元抵押權設定行為，並於九十年十一月一日經地政事務所以九十南地資字
    第二三三七號收件，辦妥二百萬元抵押權登記在案之事實，業據原告提出互助會
    名單、律師函、土地登記簿謄本、建物登記簿謄本影本各一紙在卷可稽，復為被
    告所不爭執，自堪信為真實。
四、前開二百萬元抵押權登記之債權人為被告甲○○，債務人為被告丙○○，本件兩
    造之爭執，首在被告甲○○對被告丙○○究竟是否有二百萬元債權存在，其抵押
    權設定是否出於通謀虛偽意思表示。經查：被告甲○○辯稱：其與其二位姐姐即
    證人田佳玄、田容瑞自八十五年起至九十年止，陸續借貸予訴外人即其父親田仁
    清及其丙○○合計約二百萬元供購買系爭房地之用，丙○○並簽發本票交付為憑
    ，三人為保障債權，嗣約定由被告甲○○為債權人及抵押權人，由被告丙○○提
    供其所有之系爭房地不動產設定二百萬元抵押權等情，業據被告甲○○提出證人
    田佳玄、田容瑞所書立之委託書、被告丙○○書立之本票影本三紙並及匯款單九
    件及田仁清臺灣銀行綜合存款存摺影本及其存款及交易明細表一件為證，並據證
    人田佳玄、田容瑞到庭證述屬實，堪信為真實。原告雖否認上開票據之真正，唯
    查原告並未提出任何證據供本院審酌，其空言稱被告甲○○與被告丙○○間，並
    無借貸關係存在云云，尚難認憑此即認為被告甲○○與被告丙○○間債權債務關
    係及設定抵押權行為係出於通謀虛偽意思表示。綜上所述，被告甲○○與被告丙
    ○○間，確有債權債務關係存在，原告訴請確認被告甲○○就系爭不動產設定二
    百萬元之抵押債權不存在，為無理由，應予駁回。
五、惟按「債務人所為之無償行為，有害及債權者，債權人得聲請法院撤銷之」民法
    第二百四十四條第一項有明文規定。蓋債務人之財產為其全體債權人之總擔保，
    倘如債務人於債之關係成立後，以詐害行為減少其財產，債權人當不能坐視其債
    權受到危害，此即民法第二百四十四條第一項規定賦予債權人撤銷權之由來。又
    ，債務人以所有之不動產設定抵押權，同時向他人借貸款項，其設定抵押權之行
    為，固屬有償行為，若先有債權之存在，而於事後為之設定抵押權者，其抵押權
    之設定，如無對價關係，即屬無償行為，倘有害及債權，則債權人自得依民法第
    二百四十四條第一項之規定以撤銷之，此亦有最高法院五十一年台上字第三五二
    八號判例可資參照。查被告甲○○自承債權發生在先，因為保障債權不得已始辦
    理系爭抵押權設定等語，揆諸前開說明，系爭抵押權設定係為擔保過去已發生之
    債權，被告丙○○並非於九十年十一月一日設定抵押權同時向被告甲○○借貸二
    百萬元，該抵押權設定乃無償行為；因原告主張被告丙○○無其他財產足以清償
    ，系爭抵押權設定有害及原告當時已存在之債權等情，復為被告所不爭執，則原
    告依民法第二百四十四條第一項規定，於知悉一年內訴請撤銷前開抵押權設定之
    債權行為及物權行為，自屬有理，應予准許。
六、次按所有人對於妨害其所有權者，得請求除去之，民法第七百六十七條中段有明
    文規定。系爭抵押權設定之債權行為及物權行為既經撤銷，則抵押權登記之存在
    ，自足以對被告丙○○所有權之圓滿狀態有所妨害，唯查被告丙○○本得依前開
    民法第七百六十七條中段規定本得訴請被告甲○○塗銷抵押權登記。茲因被告丙
    ○○怠於為前開行為，原告雖為被告丙○○之債權人，唯並未主張依民法第二百
    四十二條規定代位丙○○行使前開權利訴請被告甲○○塗銷抵押權登記，其逕自
    主張被告甲○○、丙○○應協同塗銷系爭抵押權並無依據，應屬無理，本院自無
    從准許。
七、兩造其餘攻擊防禦方法，已無關本件勝敗之判斷，爰不一一論究，附此敘明。
八、據上論結，本件原告先位之訴無理由，備位之訴一部有理由一部無理由，依民事
    訴訟法第七十九條但書、第八十五條第一項、第三百八十五條第一項前段，判決
    如主文。
中　　　華　　　民　　　國　　九十一　　年　　　八　　　月　　　六　　　日
                                  臺灣苗栗地方法院民事庭
~B法　　　官　林靜雯
右為正本係照原本作成。
如對本判決上訴，須於判決送達後廿日內向本院提出上訴狀。
~B法院書記官　張茹茵
中　　　華　　　民　　　國　　九十一　　年　　　八　　　月　　　五　　　日
